【裁判字號】    94,重上更(一),63
【裁判日期】    950509
【裁判案由】    撤銷仲裁判斷
【裁判全文】
臺灣高等法院民事判決              94年度重上更(一)字第63號
上  訴  人  中國石油股份有限公司
法定代理人  乙○○
訴訟代理人  陳世寬律師
            林哲誠律師
被上  訴人  日商國際三菱重工業股份有限公司(三菱重工業株
            式會社）
            （Mitsubishi Heavy Industries, Ltd.）
法定代理人  甲○○○
被上  訴人  日商清水工程顧問股份有限公司
            （清水建設株式會社）
            （Shimizu Corporation）
法定代理人  丙○○○
共      同
訴訟代理人  賴浩敏律師
            郭雨嵐律師
            黃三榮律師
上  列 1人
複  代理人  高志明律師
上列當事人間請求撤銷仲裁判斷事件，上訴人對於中華民國90年
10月3日臺灣臺北地方法院90年度仲訴字第13號第一審判決提起
上訴，經判決後，由最高法院第1次發回更審，本院於95年4月25
日言詞辯論終結，判決如下：
    主  文
原判決廢棄。
中華民國仲裁協會於民國八十九年九月二十七日以八十九年仲聲
信字第０一八號仲裁中間判斷及於民國九十年四月三十日以八十
九年仲聲信字第０一八號仲裁判斷應予撤銷。
第一、二審及發回前第三審訴訟費用由被上訴人負擔。
    事實及理由
壹、程序方面：
一、上訴人法定代理人原為郭進財，嗣陸續變更為陳寶郎、乙○
    ○，有上訴人提出之公司變更登記表附卷可稽（本院卷第
    頁），並已具狀聲明承受訴訟（本院卷第138、255頁），核
    無不合，應予准許。
貳、實體方面：
一、上訴人起訴主張：兩造於民國（下同）80年11月20日就伊於
    高雄縣永安鄉興建3座液化天然氣地下儲槽（編號T104、T10
    5、T106儲槽，下稱系爭3座儲槽）工程簽署儲槽興建工程合
    約（下稱系爭合約）。嗣因系爭儲槽有洩漏未能通過政府安
    全檢查，經要求被上訴人修復遭拒，發生糾紛，被上訴人乃
    向中華民國仲裁協會（下稱仲裁協會）聲請進行仲裁，仲裁
    庭並據而作成89年度仲聲信字第18號仲裁中間判斷書及終局
    判斷書（下稱系爭仲裁判斷），命伊給付被上訴人新臺幣（
    下同）172,510,592元、美金1,257,727元及遲延利息，於被
    上訴人提供保固擔保金及擔保函後，給付被上訴人217,472,
    152元、美金2,531,523元及遲延利息，暨負擔1/3之仲裁費
    用。惟系爭仲裁判斷有下列仲裁法第40條第1項第1款、第2
    款及第4款之違法情事：(1)兩造並無將系爭合約爭議提付仲
    裁之明確書面合意，仲裁庭遽依被上訴人不合法之聲請進行
    仲裁程序並作成仲裁判斷，有仲裁法第40條第1項第2款及第
    4款之違法。(2)又如約定「得」交付仲裁而非「應」交付仲
    裁，應以先發動之程序解決爭議；伊既於被上訴人聲請進行
    仲裁前，已就解除契約返還價金及損害賠償等對被上訴人起
    訴，即不得認被上訴人得就相同之合約爭議另進行仲裁程序
    。況被上訴人於違法提付仲裁後，亦就同一請求另向法院起
    訴，類推適用仲裁法第21條第3項，本件仲裁依法應已視為
    終結，詎仲裁庭仍繼續仲裁程序並作成判斷，應有仲裁法第
    40條第1項第4款之違法情事。(3)系爭仲裁判斷，改變業已確
    定之公法事實及法定之儲槽合格標準，該等標準並不具仲裁
    許容性，仲裁庭仍作出仲裁判斷，有逾越仲裁協議範圍及命
    當事人為法律上所不許之行為之情事，而構成仲裁法第40條
    第1項第1款之事由。(4)仲裁庭並未依法賦予伊充分陳述之機
    會，草草終結程序，作成判斷，亦有仲裁法第40條第1項第4
    款應予撤銷之事由。(5)系爭仲裁判斷所載被上訴人中文名稱
    有疑義，如日商國際三菱重工業股份有限公司，非Mitsubi-
    shi Heavy Industries, Ltd.之中文名稱，日商清水工程顧
    問股份有限公司，亦非Shimizu Coporation之中文名稱等情
    ，爰求為命撤銷系爭仲裁判斷之判決。原審為上訴人全部敗
    訴之判決，上訴人不服提上訴，並於本院聲明：(一)原判決廢
    棄。(二)系爭仲裁判斷應予撤銷。
二、被上訴人則以：從上訴人選任羅昌發教授為仲裁人之一，再
    依系爭合約其他約款及系爭合約訂立前之招標程序等以觀，
    足見兩造確已成立仲裁協議。上訴人既已於仲裁程序就仲裁
    協議標的之爭議為實體陳述，依仲裁法第22條，並不得再就
    仲裁庭管轄權而為異議。伊就系爭仲裁事項另提訴訟，係為
    避免伊請求權將來可能罹於時效 ，故無仲裁法第21條第3項
    之適用或類推適用之餘地。上訴人於89年1月29日向原法院
    提起之89年國貿字第7號事件與系爭仲裁事件，係屬完全不
    同之二事件，不得謂前訴訟已有存在，故後仲裁即不合法。
    且系爭仲裁判斷，並無仲裁法第38條第1款本文後段「逾越
    仲裁協議之範圍」之情事。又系爭仲裁判斷係命上訴人給付
    金錢，並不違反強行規定或公序良俗，亦非屬仲裁法第38
    條第3款所指「命當事人為法律上所不許之行為」。況上訴
    人於仲裁程序進行期間，亦已就實體部分進行充分之主張及
    陳述，是上訴人主張其未有充分陳述機會云云，與事實不符
    。再者，系爭仲裁判斷並無對非當事人為仲裁判斷之情形等
    語，資為抗辯，並於本院聲明駁回上訴。
三、查上訴人主張兩造於80年11月20日就系爭3座儲槽工程簽署
    系爭合約。嗣因系爭3座儲槽有洩漏未能通過政府安全檢查
    ，經要求被上訴人修復遭拒，發生糾紛，被上訴人乃向仲裁
    協會聲請進行仲裁，仲裁庭除為仲裁中間判斷外，並據而作
    成仲裁終局判斷，命上訴人給付被上訴人172,510,592元、
    美金1,257,727元及遲延利息；上訴人應於被上訴人提供保
    固擔保金及擔保函後，給付被上訴人217,472,152元、美金
    2,531,523元及遲延利息，暨負擔1/3之仲裁費用等事實，有
    上訴人提出89年9月27日仲裁協會89年仲聲信字第18號中間
    判斷書、90年4月30日仲裁協會89年度仲聲信字第018號仲裁
    判斷書附卷可稽（見原審卷(一)第80至123頁、第128至296頁
    ），且為被上訴人所不爭執，自堪信為真實。
四、上訴人主張依系爭工程合約第17.1條之約定，兩造間並未成
    立仲裁協議，兩造間縱達成「得提付仲裁之協議」，伊既已
    行使選擇權而提起解約返款等訴訟（即原法院89年度國貿字
    第7號請求返還價金事件），則被上訴人自不得就同一合約
    爭議之其他事由選擇另付仲裁，系爭仲裁庭就上開爭議事項
    ，並無管轄權，系爭仲裁竟駁回伊之異議，而作成仲裁中間
    判斷，再者，本件提付仲裁，不具有仲裁容許性，本案事涉
    儲槽法定標準及儲槽洩漏應否合格之公法爭議，仲裁庭應不
    得自為判斷，且系爭仲裁判斷之準據法不符當事人選用準據
    法，即有違反仲裁協議之情事，另系爭仲裁判斷所認定之系
    爭3座儲槽法定標準逾越仲裁協議之範圍，其認定標準與執
    法機關立場不符，已達命當事人為法律所不許之行為，伊自
    得依仲裁法第40條第1項第1款、第2款、第4款規定，以系爭
    仲裁判斷有仲裁法第38條第1款、第3款規定之事由，提起撤
    銷仲裁判斷之訴，被上訴人2人則以前揭情詞置辯。經查：
  (一)系爭工程合約第17.1條約定：「Any question, dispute,
    disagreement or difference of any kind whatsoever
    which may arise between Owner and Contractor....『
    shall』be settled with good faith, and in failing so
    『may』be submitted, mutually agreed by both parties,
    to the arbitration in Taiwan to a panel of three ar-
    bitrators under the rules of the Commercial Arbitra-
    tion Act and the Commercial Arbitration Association
    of the Republic of China‧‧‧」，此有系爭3座儲槽工
    程契約書（原審卷(一)第26頁至第32頁）在卷可考，而上開約
    定條款中「mutually agreed by both parties」究應解為
    「業經雙方同意」或「經由雙方同意」？上訴人主張應中譯
    為「業主與承包商間任何問題、爭議、意見不合或各類之歧
    異，‧‧‧應本於善意解決；若仍無法解決，『經由雙方同
    意後』，得在台灣依商務仲裁條例及中華民國商務仲裁協會
    之規則由三名仲裁人組成仲裁庭進行仲裁」，被上訴人則認
    應中譯為「業主與承包商間任何問題、爭議、意見不合或各
    類之歧異，‧‧‧應本於善意解決；若仍無法解決，『雙方
    業已同意』，得在台灣依商務仲裁條例及中華民國商務仲裁
    協會之規則由三名仲裁人組成仲裁庭進行仲裁」云云。經查
    王文宇博士提出「獨立專家法律意見書」中說明：「．．．
    理由1.合約第17.1條第一段「mutually agreed by both
    parties」等文字應解為「須再經雙方同意」，具有獨立之
    規範上意義，而非僅確認雙方已同意之本合約內容。蓋本合
    約之所有內容本即為雙方所同意，因此無須只在第17.1條第
    一段特別加上此文字，來表示雙方業已同意交付仲裁。否則
    ，如其係確認雙方已同意之本約內容，即應在合約每一條每
    一段均重複敘述該等文字。2.誠然，本條規定中「mutually
    agreed by both parties」之用語實具有相當之歧義性；因
    此，合約中此等用語之解釋，須視前後文之文脈而定。就此
    用語之前後文觀之，僅可得出(1)雙方就爭議應盡最大善意解
    決；(2)如提付仲裁應經何等程序。是故，並無法推出雙方係
    約定如有爭議，即可由任一方單方意思提付仲裁程序之結論
    。況且，不論係採「agreed by」或「agreed upon」之用語
    ，均不能直接解釋為「業經同意」之意義；尤應注意者，文
    法上此處agreed一字係分詞構造，並非指時態為過去式，因
    此充其量只能解釋為「雙方所同意」，而仍可能僅為「尚待
    同意」之狀態。是故，本條規定宜解釋為“未來再經雙方同
    意時”（“to be mutually agreed by both parties”）
    ，方可進行合約所定程序。3.在合約第17.1條規定中，當事
    人同時使用「shall」與「may」二字，可見依當事人之意，
    「shall」與「may」二字應做不同之解釋，否則用同一字即
    可。單就第17.1條第一段來看，當事人使用「shall」有「
    shall be settled with good faith（應誠信解決）」、「
    Contractor shall proceed with the Work with due dili-
    gence（承包商應勤力執行工作）and shall not cause de-
    lay of the Work, unless otherwise agreed by Owner（
    非經業主同意，不得引發工程遲延）」三處，而該三句之
    shall意為“應”，以示各方應盡之義務。則第17.1條第一
    段當事人使用「may」之處應與「shall」有不同之含義，故
    第17.1條第一段之「may」不應解為「應」，而應依「may
    」字之一般文義及用法解為「得」。4.在仲裁實務中，如仲
    裁約款使用「may（得）」字者，意指可由當事人再行斟酌
    決定是否提付仲裁，與仲裁約款中使用「shall（應）」字
    者，意指一定須交付仲裁，當事人沒有選擇權，二者明顯不
    同，且對於當事人約定「應」提付仲裁與「得」提付仲裁，
    學界及實務一般均認其效果不同。5.合約第17.1條第一段在
    「may」字之後又有「mutually agreed by both parties（
    經雙方當事人同意）」等文字，可見該條約應係指雙方是否
    將爭議提付仲裁解決一事，應再為協商，俟雙方同意後，始
    具有強制性。」（原審卷(一)第301、302頁）。又兩造間所簽
    訂之系爭合約（英文本）後附之中譯文（同上卷第33頁）亦
    載明：「．．．業主與承包商之間就系爭工作之內、之外或
    與系爭工作有關或就系爭工作所衍生之相關工作所可能產生
    的任何問題、爭議、不同意見或任何差異（無論在系爭工作
    的過程中或在工作完成之後，也不論契約是否已經終止、廢
    棄、或不履行）應本著善意原則解決，如無法由雙方協議解
    決，經雙方之同意，得在中華民國依中華民國商務仲裁條例
    及中華民國商務仲裁協會之規則由三名仲裁人組成之仲裁庭
    進行仲裁。在此情形下，承包商仍應繼續善盡注意義務依約
    履行工作且不應造成工作遲延，除非另行徵得業主之同意。
    由此可見，兩造就系爭合約所生爭議，在經由雙方之同意下
    ，得在中華民國商務仲裁會下提付仲裁，並非兩造於訂立系
    爭合約同時即成立將來爭議提付仲裁之約定。
  (二)按有關現在或將來之爭議，當事人得訂立仲裁協議，約定由
    仲裁人1人或單數之數人成立仲裁庭仲裁之；仲裁協議應以
    書面為之，仲裁法第1條第1、3項所明文規定。查上訴人於
    89年1月29日就系爭合約所生之爭議，對被上訴人提起返還
    價金等訴訟（即原法院89年度國貿字第7號事件），於原法
    院審理中，被上訴人曾以兩造間已有仲裁協議，上訴人不依
    約提付仲裁，逕行提起訴訟，於法不合置辯，並依仲裁法第
    4條規定聲請停止上開事件之訴訟程序，經原法院駁回被上
    訴人之聲請，被上訴人不服，提起抗告，經本院駁回其抗告
    ，而告確定，此有原法院89年6月19日89年度國貿字第7號裁
    定、本院89年9月25日89年度抗字第2372號裁定（原審卷(一)
    第52頁至第59頁）在卷可考，上開裁定咸認兩造間並未訂立
    書面仲裁協議，系爭合約書中所為「經雙方同意得提付仲裁
    」，尚無「應提付仲裁」之意思合致，益見兩造間尚未成立
    提付仲裁之協議。
  (三)次依兩造間所訂系爭合約書第17.1條係約定：「業主與承包
    商之間就系爭工作之內、之外或與系爭工作有關或就系爭工
    作所衍生之相關工作所可能產生的任何問題、爭議、不同意
    見或任何差異（無論在系爭工作的過程中或在工作完成之後
    ，也不論契約是否已經終止、廢棄或不履行）．．．經由雙
    方之同意．．．得在中華民國依中華民國商務仲裁條例及中
    華民國商務仲裁之規則，由三名仲裁人組成之仲裁庭進行仲
    裁．．．」，則祗要是因系爭合約所生一切爭議，均為得提
    付仲裁之範圍，惟兩造間尚未為提付仲裁之書面合意，依前
    揭規定，自不得組成上開仲裁庭，該仲裁庭自亦不得就系爭
    合約所生一切爭議為判斷。嗣被上訴人於89年2月3日聲請就
    上開爭議聲請仲裁，姑不論前揭事件與本件仲裁事件是否同
    一，上訴人即依仲裁法第40條第2項、第4項規定，以系爭仲
    裁庭對本件爭議並無管轄權而為異議，迭經仲裁庭於89年9
    月27日以89仲聲信字第018號仲裁中間判斷駁回上訴人之異
    議、原法院於89年12月6日以89仲訴字第19號裁定駁回上訴
    人所提撤銷仲裁中間判斷之訴、本院於90年2月14日以90年
    度抗字第42號裁定駁回上訴人之抗告，此有上開仲裁中間判
    斷書、原法院及本院裁定（原法院卷(一)第79頁至第127頁）
    ，惟此乃因撤銷仲裁中間判斷之訴，應與撤銷仲裁終局判斷
    之訴一併提起，單獨提起並不合法，從而上開仲裁中間判斷
    、原法院及本院裁定，並未涉及實體審認，尚無礙於兩造並
    未成立仲裁協議之認定。兩造就系爭合約所生爭議，並未為
    提付仲裁之協議，上訴人就系爭合約所生爭議，起訴解決糾
    紛，於法並無不合，被上訴人於上開事件審理中，逕將系爭
    合約所生爭議提付仲裁，既有仲裁協議不成立情形，而系爭
    仲裁庭之組成有違反法律之規定，上訴人依仲裁法第40條第
    2 、4款提起本件撤銷仲裁判斷（包括中間判斷）之訴，即
    屬有據，應予准許。
  (四)兩造間就系爭合約所生爭議事項，並未訂立書面協議將上開
    爭議事項提付仲裁，系爭仲裁庭在未有上述協議仲裁合意下
    ，本不得組成系爭仲裁庭，亦不得就被上訴人所提爭議予以
    仲裁，系爭仲裁庭所為仲裁中間判斷及仲裁終局判斷均有得
    提起撤銷之訴之事由，理由已見前述，此外，上訴人另主張
    兩造縱已成立仲裁協議，系爭判斷所認定之系爭儲槽法定標
    準，既與主管機關執法立場不符，顯命當事人為法律所不許
    之行為，亦有仲裁法第40條第1項第1款、第38條第3款之撤
    銷仲裁判斷之法定事由等情。經查依系爭合約技術規範第3
    條明定：「申訴廠商（即被上訴人）於執行工作時，應嚴格
    遵守中華民國之法令，其中包括勞工安全相關法令。而行政
    院勞工委員會（下稱勞委會）於84年12月13日訂定發布「勞
    工安全衛生法」子法「危險性機械及設備安全檢查規則」，
    依該規則第4條規定，將系爭3座儲槽歸類為「高壓氣體特定
    設備」，應依該會訂定之「高壓氣體設備檢查基準」實施檢
    查，再依勞委會79年4月編印之「高壓氣體勞工安全規則暨
    相關基準」其第45項「高壓氣體設備耐壓試驗及氣密試驗」
    中，規範3.8明定「耐壓試驗應在耐壓試驗壓力確認無膨脹
    、伸長、洩漏等異常者為合格」；規範4.5則明定「氣密試
    驗應於氣密試驗壓力下無洩露等異常者為合格」，兩造訂立
    系爭合約時，本國法令已明定系爭3座儲槽應以無洩露異常
    者為合格，被上訴人自應受上開勞工安全法令之拘束。次查
    上訴人曾因其所建3座液化天然氣儲油槽（編號：溶12 186
    （33）、溶12 186（34）、溶12 186（35））竣工，於80年
    9月11日以永安環字第543-1-32號函（本院90年度重上字
    第512號卷(四)第454、455頁）向台灣省政府勞工處南區勞工
    檢查所（現隸屬勞委會，下稱南區勞檢所）申請准以耐壓試
    驗、保冷層氣體分析、腐蝕試片檢查代內部檢查，即該3座
    LNG儲槽以（一）每年經耐壓試驗無洩漏、變形等異常者為
    合格（二）每月實施保冷層氣體分析結果甲烷含量大於5%為
    不合格、大於3%且為上月測定值1倍以上時為限制合格（三
    ）每5年檢查腐蝕片厚度，經換算仍達必要之強度者為合格
    ，經南區勞檢所於81年2月15日以81南檢三字第1953號函（
    同上卷第453頁）示：「．．．上開3座天然氣儲槽申請內部
    檢查代替方式，經核同意。．．．惟檢查結果均應保存紀錄
    備查，如有異狀，應即辦理內部檢查」，稽之，兩造就系爭
    3座儲槽之特殊性複合結構，雖於80年11月20日簽立系爭工
    程合約之附件「招標文件」，「技術規範」第14.1.4.1條載
    有薄膜層應依JGA（即日本瓦斯協會之簡稱）所定之「LNG地
    下式儲槽指針」提供（Membrame  shall  be  Provided
    according  To  66  Recommendes  Practice  for  LNG
    Inground Storage 66 by JGA），被上訴人亦於82年3月5日
    檢附該指針向主管機關申請製前認可，並據以承造。此有兩
    造所訂系爭合約之附件「招標文件」、「技術規格」（本院
    卷第346頁）在卷可考，亦有（鍋爐壓力容器）熔接檢查申
    請書及製造檢查合格證明書（本院卷第331頁、第334頁）在
    卷足憑，上開「LNG」檢查方式乃內部檢查之替代方法，兩
    造約定技術規範中「LNG 」乃一種參考檢查方式，至於系爭
    合約所建3座儲油槽合格檢查，仍以不洩漏之內部檢查為必
    要，俾符本國勞工安全法令。系爭仲裁庭認定系爭儲油槽是
    否無洩露，捨棄我國有關勞工安全法令，徒以兩造間約定之
    參考檢查方式，認兩造就系爭儲油槽之檢查，應以「LNG」
    之方式為之，殊有誤會，亦非法之所許。
  (五)末查上訴人於系爭3座儲槽（編號13Ｚ00000000000至69）完
    工後，於86年5月10日以永安字第86050128號函（原審卷
    (一)第351、352頁）向南區勞檢所申請准予比照現有設備以耐
    壓試驗、保冷層氣體分析及腐蝕試片替代內部檢查；南區勞
    檢所於86年6月25日以86南檢三字第6562號函（同上卷第349
    、350頁）覆上訴人同意依本所81年2月15日81南檢三字第
    1953號函以替代方式辦理，上訴人並於同年8月5日以工安發
    字第86075164號函（本院90年度重上字第512號卷(三)第243、
    244頁）向勞委會請釋示「雙層式高壓氣體特定設備作定期
    檢查時，對雙層間保冷層空間所作之氣體分析，測得含內槽
    內容物之濃度，如係經過氮氣吹驅排放（Purge）而稀釋時
    ，是否仍得依未經吹驅之濃度標準作合格、限制合格或不合
    格之判定依據」，經勞委會於86年9月3日以台86勞檢二字第
    037642號函（同上卷第97頁）示：「．．．說明：一（略）
    二本案雖可將惰性氣體打入以抑制可燃性氣體濃度升高之權
    宜措施，但仍應考量其本質安全，依『高壓氣體特定設備檢
    查基準』5-7、5-8節施以制壓，氣密試驗確定無洩漏方為合
    格」，惟被上訴人日商國際三菱重工業股份有限公司（下稱
    日商三菱公司）於86年10月8日以三菱重工第002號函（同上
    卷第108、109頁）勞委會說明：「針對貴會（勞委會）台86
    勞檢二字第037642號函內容，運轉中的LNG地下儲槽若要依
    照『高壓氣體特定設備檢查基準』實施耐壓、氣密檢查確有
    困難．．．」，勞委會即於86年10月17日以台86勞檢二字第
    044108號函（同上卷第106頁）示：「有關運轉中之液化天
    然氣地下低溫儲槽擬依日本通產省指定適用之『LNG地下式
    儲槽指針』實施定期檢查乙節，同意備查，惟請檢送詳細之
    檢查資料，以利本會指定適用」，日商三菱公司乃於86年11
    月10日以三菱重工第004號函（同上卷第110頁至第112頁）
    勞委會勞工檢查處檢送儲槽檢查要領、安全閥檢查要領、
    CPC儲槽檢查要領等資料。勞委會於86年11月17日以台86勞
    檢二字第049478號函（同上卷第107頁）示：「有關液化天
    然地下式低溫儲槽之自動檢查及定期檢查，擬依『LNG地下
    室貯（儲）槽指針』第253頁至第264頁及『儲槽、安全閥及
    CPC儲槽檢查要領』之規定實施檢查制定乙節，同意備查，
    請查照」，嗣因本件提付仲裁後，被上訴人另向原法院對上
    訴人起訴（原法院89年度國貿字第16號）請求工程保留款、
    代墊款、返還履約保證金，原法院函詢勞委會，經勞委會89
    年12月10日四台89勞檢二字第0051955號函覆原法院稱「
    ．．．二、本會前於86年12月29日召開研商LNG地下式低溫
    儲槽定期自動檢查基準（草案）會議，係參考日本之相關標
    準研訂供事業單位製定該等設備平常自動檢查之行政指導，
    因與會對該基準未取得共識，故迄今未發布。三、有關合格
    之標準本會前於86年9月3日以台86勞檢二字第037642號函示
    合格之條件為『無洩漏方為合格』。但該儲槽構造特殊，其
    熔接焊道總長度達數公里，若以現有『氣密試驗』檢測方式
    ，仍無法百分之一百保証能檢查出『滲漏』，故歐、美、日
    等先進各國除對夾層內部規定天然氣濃度若不超過25%LEL（
    LEL為最低爆炸下限）之值，其所發生之滲漏則可被允許，
    且常以氮氣注入維持其值並判定合格及不合格之標準，當夾
    層內部天然氣濃度LEL值超過25%，因可能已發生洩漏，故判
    定不合格．．．中油公司永安天然氣廠．．．申請以其他檢
    查方式代替內部檢查．．．並經本會南區勞動檢查所核定，
    然其代替檢查方式並無作業程序，故日商三菱重工表示參考
    日本現有方式，配合該槽之特性與永安廠共同研訂『儲槽、
    安全閥及CPC儲槽檢查要領』．．．該檢查要領既經該廠否
    認，本會．．．函請該廠另研訂檢查要領，並送本會南區勞
    動檢查所備查，故該檢查要領已不適用於該設備之檢查程序
    ．．．」（原審卷(一)第340、341頁）；勞委會又於90年3月
    12日以台90 勞檢二字第0010655號函覆原法院：「．．．依
    勞工安全衛生法第8條及其施行細則第15條第1項第3款及第
    16條之規定，對於該槽之檢查需經熔接檢查、構造檢查、竣
    工檢查及定期檢查等四種檢查程序，於構造檢查階段時需經
    耐壓試驗、氣密試驗無漏洩及竣工檢查合格，始得發給檢查
    合格証，使用一定期間則需再經代行檢查機構實施定期檢查
    合格，方得繼續使用。2、本件之儲槽為超低溫特殊儲槽，
    其定期檢查依「危險性機械及設備安全檢查規則」可分二種
    方式：一為實施內部檢查無困難者，依第132條及134條實施
    內部檢查，並依「高壓氣體勞工安全規則」第41條，實施耐
    壓試驗、氣密試驗並以無漏洩為合格標準；另一為實施內部
    檢查有困難者，得依據第133條實施內部替代檢查。其程序
    為由雇主檢附其安全衛生管理狀況、自動檢查計劃暨執行紀
    錄、該設備檢查資料、生產流程圖、緊急應變處置計劃、自
    動控制系統及檢查替代方式建議等資料，報經檢查機構核定
    ，故各檢查機構核定之內部替代檢查方式為個案標準，其檢
    查判定結果具有法定效力；但因內部檢查以無洩漏為合格要
    件，內部替代檢查則以夾層甲烷之濃度等為判定值，且達一
    定程度後方實施內部檢查，二者實施方式依據不同，標準亦
    有所差異；但確認其夾層甲烷係該儲槽漏洩所引起者，即應
    實施內部檢查，並再經耐壓、氣密試驗無漏洩方為合格之標
    準則相同，．．．本會於96年9月3日以台86勞檢二字第
    37642 號函覆中油公司及日商三菱公司．．．其意旨均在說
    明儲槽定期檢查應以本質安全無洩漏為合格判定標準，內部
    替代檢查僅為內部檢查有困難時之替代方案．．．」（原審
    卷(一)第337、338頁）；勞委會另於90年4月11日以台90勞檢
    二字第0011585號函（最高法院94年台上字第994號卷第86、
    87頁）勞工檢查處說明：「．．．經查本會南區勞檢所86年
    6月25日以86南檢三字第6562號函同意該3座儲槽依該所81年
    2月15日81南檢三字第1953號函之替代方式，並未包含該節
    （指LN G地下式儲槽指針第10.2.12節氣體置換設備解釋日
    商連續性氮氣吹驅裝置已脫原始設置目的）」，勞委會最後
    於90年10月31日以台90勞檢2字第0049849號函示「‧‧‧三
    、撤銷理由：貴代行檢查機構既經本會授權執行代行檢查業
    務，本應依原核定之替代內部檢查方式及本會86年9月3日以
    台86勞檢二字第037642號復函有關保冷層僅可權宜吹驅氮氣
    之意旨，執行該三座儲槽定期檢查之代行檢查職務，惟揆之
    前開各次檢查，貴代行檢查機構卻昧於規定，於實施耐壓試
    驗及保冷層氣體分析，均對保冷層採連續吹驅氮氣，另對儲
    槽被高度懷疑有洩漏可能之異狀，復未依規定實施內部檢查
    ，竟分別判定合格或限制合格，其所執行代行檢查業務顯有
    不當。四、應行撤銷之代行檢查處分：‧‧‧（二）T105
    （編號13Ｚ0000000000）ING地下儲槽：１、86年12月5日第
    一次定期檢查合格之處分。２、87年7月22日第二次定期檢
    查合格之處分。３、88年5月12日第三次定期檢查合格之處
    分。４、89年6月30日第四次定期檢查合格之處分。」（本
    院90年度重上字第512號卷(一)第397、398頁），由上述勞委
    會之函示可見，勞委會86年10月17日台86勞檢二字第044108
    號准予備查函，係對於運轉中之液化天然氣地下低溫儲槽擬
    依日本通產省指定適用之LNG地下式儲槽指針，實施定期檢
    查，並非同意系爭3座儲槽之熔接檢查、構造檢查、竣工檢
    查均以內部檢查替代方式，則上開函件自不能執為被上訴人
    有利論據。至南區勞檢所前揭以該所81南檢三字第1953號函
    以替代處理（原審卷(一)第349、350頁），依勞委會前揭90勞
    檢二字第0011585號函示前揭勞檢所86南檢三字第6562號函
    並不包含同意「連續性氮氣吹驅裝置已脫原始設置目的」等
    情，已見前述，從而依現行勞工安全法令「LNG地下式儲槽
    指針」之連續性氮吹驅降低甲烷濃度等內部替代檢查，僅能
    實施於運轉中之儲槽之定期檢查，並不能實施於系爭3座儲
    槽之內部檢查（包括熔接檢查、構造檢查、竣工檢查），系
    爭仲裁判斷以日本LNG為系爭3座儲槽之檢查基準，與本國有
    關勞工安全法令不符，即不具仲裁容許性，且認定上訴人應
    接受系爭編號T105號儲槽，亦係命仲裁當事人為法律上所不
    許之行為，系爭仲裁判斷即有仲裁法第38條第3款之撤銷事
    由。
五、綜上所述，兩造間並未成立仲裁協議，系爭仲裁庭之組成亦
    非合法，上訴人依仲裁法第40條第1項第2款、第4款之規定
    ，並主張系爭仲裁判斷有仲裁法第38條第3款情形，依仲裁
    法第40條第1項第1款之規定，提起本件撤銷仲裁判斷（包括
    中間判斷）之訴，為有理由，應予准許，原審為上訴人敗訴
    之判決，尚有未洽。上訴意旨指摘原判決不當，求予廢棄改
    判，為有理由，爰由本院予以廢棄，改判如主文第2項所示
    。
六、本件事證已臻明確，兩造其餘攻擊防禦方法及其他未經援用
    之證據，經斟酌尚無礙於本院前述之認定，無一一論究之必
    要。
七、據上論結，本件上訴為有理由，判決如主文。
中    華    民    國    95    年    5     月    9     日
                  民事第15庭審判長法  官  黃騰耀
                                  法  官  李媛媛
                                  法  官  許文章
正本係照原本作成。
如不服本判決，應於收受送達後20日內向本院提出上訴書狀，其
未表明上訴理由者，應於提出上訴後20日內向本院補提理由書狀
（均須按他造當事人之人數附繕本）上訴時應提出委任律師或具
有律師資格之人之委任狀；委任有律師資格者，另應附具律師資
格證書及釋明委任人與受任人有民事訴訟法第466條之一第一項
但書或第二項（詳附註）所定關係之釋明文書影本。
中    華    民    國    95    年    5     月    15    日
                                  書記官  陳明俐
附註：
民事訴訟法第四百六十六條之一（第一項、第二項）：
對於第二審判決上訴，上訴人應委任律師為訴訟代理人。但上訴
人或其他法定代理人具有律師資格者，不在此限。
上訴人之配偶、三親等內之血親、二親等內之姻親，或上訴人為
法人、中央或地方機關時，其所屬專任人員具有律師資格並經法
院認為適當者，亦得為第三審訴訟代理人。


司法院資訊處製作；財團法人民間司法改革基金會備份。
